【裁判字號】    98,訴,579
【裁判日期】    990712
【裁判案由】    確認選舉無效等
【裁判全文】
臺灣臺中地方法院民事判決  98年度訴字第579號
原      告  丙○○
訴訟代理人  張績寶  律師
複  代理人  徐祐偉  律師
複  代理人  莊惠祺  律師
複  代理人  張瓊文  律師
被      告  乙○○○○○○○○.
法定代理人  甲○○
訴訟代理人  陳姝樺  律師
上列當事人間確認選舉無效等事件，本院於民國99年6月28日言
詞辯論終結，判決如下：
    主      文
確認原告與被告間之信徒關係存在。
訴訟費用由被告負擔。
    事實及理由
一、原告起訴主張：被告乙○○○○○○○○(下稱聖和宮) 於
    民國(下同)94年間修正前之舊章程第4條規定：「本宮信徒
    除原有法定信徒外依法取得信徒資格而自願參加者為信徒」
    、第7條規定：「委員由信徒代表大會就信徒代表中分別以
    無記名單記法選任之...」、第8條規定：「本宮管理委員會
    置主任委員一人，副主任委員一人，均由委員互選之」等規
    定，曾擔任聖和宮主任委員者，必具有聖和宮信徒之身份。
    而原告丙○○曾擔任被告聖和宮第三屆主任委員（任期自81
    年至85年），當然具有聖和宮信徒之身分。惟被告聖和宮竟
    以原告信徒之資格，已於95年2月24日第6屆第3次信徒大會(
    下稱系爭大會) 註銷，並經臺中縣政府同意備查云云，否定
    原告為被告之信徒，爰請求判決如主文所示。
二、被告則以：(一)被告於98年5月20日追加聲明：「確認被告丙
    ○○為被告乙○○○○○○○○之信徒」，被告不同意追加
    。(二)原告於聖和宮第6屆第1次、第2次信徒大會，均未出席
    ，被告業依聖和宮章程第7條第2項規定；「連續無故未假缺
    席本宮各項會議二次」，於系爭大會註銷原告信徒資格。又
    原告若認為系爭大會註銷其信徒資格之決議，因未合法通知
    而有程序瑕疵，然註銷信徒資格後，聖和宮已將信徒異動名
    冊送經臺中縣政府同意備查並蓋印轉回聖和宮後，聖和宮並
    將註銷信徒之名冊張貼於聖和宮布告欄公告周知，原告自95
    年2月24日註銷信徒資格後迄今已逾三年，其間均未爭執其
    已非信徒資格，自可認為原告有默示信徒資格遭取消之意思
    表示，且信徒資格乃身分之事實問題，非屬法律關係本身，
    原告復未釋明何以不能提起其他訴訟，原告訴請確認其為聖
    和宮信徒，即民事訴訟法第247條確認之訴要件不合，無確
    認利益，顯欠缺權利保護要件。
三、按訴狀送達後，原告不得將原訴變更或追加他訴。但請求之
    基礎事實同一者，不在此限，民事訴訟法第255條第1項第2
    款定有明文。本件原告於起訴狀業已主張其為被告聖和宮信
    徒之事實，其追加請求確認原告與被告間之信徒關係存在，
    應屬基礎事實同一，核與前揭法條規定相符，被告雖不同意
    ，亦應准許，合先敘明。
四、又民事訴訟法第247條所謂即受確認判決之法律上利益，係
    指因法律關係之存否不明確，致被上訴人在私法上之地位有
    受侵害之危險，而此項危險得以對於被告之確認判決除去者
    而言，有最高法院42年臺上字第1031號判例意旨可參。本件
    原告主張其為被告信徒，業據被告所否認，而信徒可參加信
    徒大會，對被告之經營、祭祀、禮拜等活動有參與、管理之
    權，並對其經費之支出有監察之權，是原告法律上地位受有
    侵害之虞，自有受確認判決之法律上利益。
五、原告主張其曾擔任被告第三屆主任委員，任期自81年至85年
    之事實，業據其提出當選證書1紙為證，並為被告所不爭執
    ，此部分事實，堪信為真實。至原告主張其現仍為被告信徒
    ，則為被告所否認，並以前詞置辯。經查，
  (一)依原告所提出，並為被告所不爭執之現行聖和宮章程第7條
    規定：「本宮信徒應遵守本章程及本宮各項會議議決之義務
    ，如有左列情形之一者，得由主管委員提經管理委員暨監事
    聯席會議及信徒大會通過註銷其信徒資格及其在本宮所擔任
    之一切職務：一、違背本章程，損害本宮利益及聲譽或違反
    道教規律行為者。二、連續無故未假缺席本宮各項會議二次
    ，或連續二年以上未來本宮參聖及活動，對本宮久無人力之
    貢獻者。三、違背本宮內規規定情節重大者。四、死亡或以
    書面表示放棄本宮信徒資格或行方不明，經公告無音訊者。
    」，顯見被告註銷信徒資格需經過主管委員提經管理委員暨
    監事聯席會議及信徒大會通過。而依被告所提出之第6屆第
    一次、第二次信徒大會會議記錄五報告出缺席人數均載：「
    本宮應出席信徒532名，本次會議出席人數47名，依據章程
    不足人數二分之一，宣布流會，改為座談會。」，而系爭大
    會會議記錄五報告出缺席人數卻載：「本宮實出席信徒47名
    ，依據章程第七條第二條(應為項之誤)規定取消信徒資格，
    以第三次會議出席人數47名為準，宣告會議開始。」，足認
    被告係在出席信徒47名，未達信徒人數1/2之情形下，逕行
    註銷包括原告等多數未到場信徒之資格，並自行召開所謂的
    「信徒大會」，系爭大會決議違反被告章程至為明顯，被告
    註銷原告信徒資格，應屬無效。
  (二)被告雖抗辯其已將信徒異動名冊送經臺中縣政府同意備查，
    惟所謂「備查」，係指下級機關或公私機構團體，對上級機
    關或主管事務之機關，有所陳報或通知，使該上級或主管事
    務之機關，對於指揮、監督或主管之事項，知悉其事實之謂
    ，此觀諸地方制度法第2條第5款之規定自明，而備查之目的
    ，在於知悉已經過事實如何，主管機關不必另有其他作為，
    備查之性質，亦與所報事項之效力無關，而主管機關於接獲
    陳報備查之後，即已知悉而已，尤於應以備查者，上級機關
    更無審核之權限，有最高行政法院91年度判字第2346號判決
    可參。被告註銷原告信徒資格，應屬無效，已如前述，是被
    告所報事項既屬無效之事項，該事項縱經臺中縣政府同意備
    查，依上開說明，亦無法成為有效之事項。
  (三)被告另抗辯已將註銷信徒之名冊張貼於聖和宮布告欄公告周
    知，原告迄今已逾三年，其間均未爭執其已非信徒資格，自
    可認為原告有默示信徒資格遭取消之意思表示。惟默示之意
    思表示，係指依表意人之舉動或其他情事，足以間接推知其
    效果意思者而言，若單純之沈默，則除有特別情事，依社會
    觀念可認為一定意思表示者外，不得謂為默示之意思表示，
    有最高法院29年上字第762號判例可參。原告就被告張貼註
    銷信徒之名冊或未看到致未為異議，能否即認為原告有默示
    被告註銷其信徒之意思表示，已有疑義？且縱認原告有默示
    被告註銷其信徒之意思表示，因被告註銷原告信徒資格，應
    屬無效，已如前述，而所謂無效，乃當然且確定的不生效力
    ，此與效力未定不同，不因當事人之事後承認而使無效之法
    律行為發生效力，有最高法院96年度臺上字第2870號民事判
    決可參，則揆諸上開最高法院判決意旨，亦不因原告默示被
    告註銷其信徒之意思表示，而使被告註銷原告信徒之無效法
    律行為發生效力。
六、綜上所述，被告註銷原告信徒資格，應屬無效。從而，原告
    主張其與被告間有信徒關係存在，應屬有據，為有理由，應
    予准許。
七、本案事證已臻明確，兩造其餘主張陳述及所提之證據，經審
    酌後核與判決結果無影響，均毋庸再予審酌，附此敘明。
八、訴訟費用負擔之依據：民事訴訟法第78條。
中    華    民    國    99    年    7     月    12    日
                  民事第一庭  法  官  劉正中
以上為正本係照原本作成。
如對本判決上訴，須於判決送達後20日內向本院提出上訴狀（須
附繕本）。
中    華    民    國    99    年    7     月    12    日
                              書記官

司法院資訊處製作；財團法人民間司法改革基金會備份。
